最高法院民事判決　　　　　　九十六年度台上字第一七八三號
上　訴　人　甲○○
　　　　　　乙○○
共　　　同
訴訟代理人　林一哲律師
被 上訴 人　合作金庫商業銀行股份有限公司
法定代理人　丙○○
被 上訴 人　兆豐國際商業銀行股份有限公司
法定代理人　丁○○
被 上訴 人　華僑商業銀行股份有限公司豐原分公司
法定代理人　戊○○
共　　　同
訴訟代理人　吳光陸律師
上列當事人間因分配表異議之訴事件，上訴人對於中華民國九十
五年十二月二十六日台灣高等法院台中分院第二審判決（九十五
年度上字第一五六號），提起上訴，本院判決如下：
    主  文
原判決廢棄，發回台灣高等法院台中分院。
    理  由
查被上訴人合作金庫商業銀行股份有限公司之法定代理人雖於本
件上訴前之民國九十六年一月一日變更為丙○○，惟其原審訴訟
代理人受有得提起上訴之特別委任，視為訴訟停止之事由發生在
上訴以後，茲據其聲明承受訴訟，並提出行政院函、財政部函及
公司變更登記表為憑，核無不合，先予敘明。
本件被上訴人（其中兆豐國際商業銀行股份有限公司合併前為交
通銀行北台中分行、合作金庫商業銀行股份有限公司合併前為中
國農民銀行股份有限公司，各由該二合併後之公司於原審分別承
受訴訟）主張：上訴人乙○○以其持有債務人柯陳玉霞、柯楙坤
（上訴人甲○○之母親及胞兄）簽發如第一審判決附表（下稱附
表）二所示共新台幣（下同）三百萬元本票二紙，取得台灣台中
地方法院（下稱台中地院）九十三年度票字第一一二三八、一二
二八八號本票准許強制執行裁定（下稱系爭本票裁定），並聲請
該法院拍賣柯陳玉霞、柯楙坤所有如附表一所示土地之應有部分
，經台中地院以九十三年度執字第五一一○九號強制執行事件（
下稱系爭執行事件）受理，伊等同為柯陳玉霞、柯楙坤之債權人
。又因附表一所示土地原所有人謝流平（應有部分三分之一）將
其應有部分共同設定第一順位之一百萬元抵押權登記予上訴人甲
○○，及第二順位之一百萬元抵押權登記予張黃素紅；另附表一
所示土地原所有人林秀蘭（應有部分三分之一）亦將其應有部分
設定第一順位之最高限額一百五十萬元抵押權登記予甲○○，及
第二順位之一百萬元抵押權登記予張黃素紅，後張黃素紅再將該
抵押權讓與乙○○（謝流平、林秀蘭於八十六年六月十九日將如
附表一編號一至四所示土地應有部分於八十六年六月十九日移轉
予柯陳玉霞，並將編號五所示土地應有部分移轉予柯楙坤）。嗣
甲○○於系爭執行事件乃主張其有第一順位二百五十萬元之抵押
債權，乙○○更指其有第二順位二百萬元抵押債權及三百萬元本
票之普通債權，台中地院執行處因而製成分配表，甲○○分配額
為二百五十萬元，乙○○為二百七十一萬二千四百十七元，致伊
等之債權分配不足。惟上訴人之上開抵押債權均非真正，謝流平
、林秀蘭設定予甲○○之抵押權清償日期分別為七十年一月一日
、六十九年七月十八日，設定予張黃素紅再轉讓予乙○○之抵押
權清償日期為六十九年十月二十六日，與上訴人行使抵押權之九
十三年十二月七日、同年十一月二十九日，均已逾二十年以上，
抵押權業已因請求權罹於時效及除斥期間經過而消滅。且乙○○
之系爭本票裁定之本票債權亦不存在，柯陳玉霞之簽名，並非親
簽，係屬偽造，上訴人均不應列入分配等情，爰依強制執行法第
四十一條第一項之規定，求為命系爭執行事件所製作之強制執行
金額計算書分配表，上訴人之債權應予剔除，受分配金額均更正
為零元，並重新分配之判決。
上訴人則以：謝流平、林秀蘭各積欠甲○○之二百五十萬元及張
黃素紅之一百萬元，早於六十八年間即已發生並設定抵押權登記
，乙○○嗣後以一百二十萬元之代價受讓張黃素紅之抵押債權及
抵押權，均已具公示作用，被上訴人不應任意否認。又謝流平、
林秀蘭已於時效完成前之八十四年七月五日、同年九月二日，與
甲○○、張黃素紅簽訂緩期清償協議書，並重新簽發本票，消滅
時效因該債務之承認而中斷。縱使緩期清償協議非於時效完成前
所簽，亦可認為債務人拋棄時效利益，時效仍應重行起算，伊自
有權行使抵押權而受分配。乙○○陸續自八十六年間起，借款予
柯楙坤、柯陳秀霞，累積共欠三百萬元時，始簽發如附表二所示
本票，柯陳秀霞因年紀已大，寫字時易發抖，故由柯楙坤幫忙抓
柯陳秀霞之手書寫本票等語，資為抗辯。
原審維持第一審所為上訴人敗訴之判決，駁回其上訴，無非以：
(一)兩造之主要爭點，經第一審依民事訴訟法第二百七十條之一第
一項第三款或第二項規定協議為：「一、謝流平、林秀蘭是否因
借款，而將如附表一所示土地應有部分各設定第一、二順位抵押
權予甲○○、張黃素紅？二、上訴人就如附表一所示不動產應有
部分之抵押權，是否業因借款債權時效消滅後逾五年仍未實行而
消滅？三、上訴人之抵押債權，縱罹於時效，是否仍因其後緩期
清償協議書之簽訂，而可認為債務人已拋棄時效利益，抵押權亦
不因之消滅？四、乙○○所執系爭本票裁定所載如附表二所示本
票之票據債權是否存在？五、如附表二所示本票上柯陳玉霞之簽
名，是否為偽造，不生票據法上之效力？」兩造應受其拘束。(二)
查謝流平、林秀蘭設定予甲○○之抵押權清償日期既為七十年一
月一日、六十九年七月十八日，另設定予張黃素紅之抵押權清償
日為六十九年十月二十六日，則甲○○對謝流平、林秀蘭之借款
債權，以及張黃素紅之借款債權請求權，其消滅時效應自各該日
起算，除有發生時效中斷之事由者外，甲○○對謝流平、林秀蘭
之借款債權請求權，應於八十五年一月一日、八十四年七月十八
日時效完成，各該借款債權所擔保之抵押權，應於九十年一月一
日、八十九年七月十八日，因五年除斥期間之經過而消滅，張黃
素紅之借款債權請求權，於八十四年十月二十六日時效消滅，該
借款債權所擔保之抵押權，亦應於八十九年十月二十六日，因五
年除斥期間之經過而消滅。(三)上訴人雖提出八十四年七月五日、
同年九月二十七日之緩期清償協議書及同日簽發之本票，以證明
時效完成前，業因該緩期清償協議書之出具及本票之簽發，亦即
債務人之承認債務，抵押權未消滅云云，然查詢其入出境資料結
果，甲○○自八十三年二月四日出境後，迄至八十八年一月十八
日始有再入境之紀錄，其等所稱緩期清償協議書及本票簽立日期
前後，甲○○並不在台灣，豈有可能親自與謝流平、林秀蘭簽訂
八十四年七月五日之緩期清償協議書並收受本票？上開書證及證
人之證詞顯有重大瑕疵，均不足作為有利於甲○○之判斷，難認
其有承認債務之真意。再觀謝流平、林秀蘭出具予張黃素紅之緩
期清償協議書及本票，與甲○○持有者日期接近，書寫內容近似
，本票號碼亦屬連號，應係同一時期為同一目的作成，在上開證
人之證詞有重大瑕疵下，該部分書證之證據力，亦應與甲○○持
有者為同一判斷。況若謝流平、林秀蘭早已出具緩期清償協議書
及本票予甲○○、張黃素紅，則上訴人於系爭執行事件具狀行使
抵押權時，何以未提出足證上開抵押債權之證明文件？乙○○反
提出由柯楙坤、柯陳玉霞於九十三年九月二十日簽發之二紙本票
，作為債權證明用，益徵上開緩期清償協議書及本票，係臨訟始
虛偽製作無疑。且無證據證明其出具上開文書之時間，係在消滅
時效完成前或五年除斥期間經過前所為，上訴人均已無抵押權可
資行使。(四)柯陳玉霞有簽發如附表二所示本票交付乙○○之事實
，既為被上訴人否認，乙○○自應就柯陳玉霞有擔任上開本票共
同發票人之事實，負舉證之責。如該本票上柯陳玉霞之簽名式，
以肉眼檢視編號一、二兩紙本票簽名筆跡之運勢、勾勒截然不同
，復與被上訴人提出柯陳玉霞前於八十五年十一月二十九日、八
十九年四月七日向銀行借款及任連帶保證人時所簽借據、短期擔
保授信合約書上之簽名式，顯然有別。且細參本票上「柯陳玉霞
」簽名式之運筆均尚稱流暢，實無法想像係因柯陳玉霞年紀大、
寫字易發抖、由人抓手書寫而成之筆跡。又該本票之發票日分別
為九十二年六月十日、同年七月十日，顯與乙○○所稱係於九十
三年一、二月間累積到三百萬元時始簽發本票之時間點不符。再
乙○○既有聲請系爭本票裁定及強制執行，以滿足其債權之意，
何以在九十三年七月五日簽訂不動產土地租約時，不直接將一百
三十萬元租金與保證金，由積欠之借款中扣還，反先將該款付予
柯楙坤、柯陳玉霞，再大費周章，聲請系爭本票裁定及強制執行
，其行徑亦與常理有違，適足以反面推論乙○○與柯楙坤、柯陳
玉霞間無借款債權，該本票之票據債權，亦不存在。(五)上訴人於
原審提出上證一、二、三、五等之證物，迭次變更第一審抗辯，
先於準備書狀聲請訊問證人王耀玄等三人，指八十年間即承認甲
○○及張黃素紅之債權存在，嗣於準備書(二)狀認該二緩期清償協
議書，實乃八十三年初，已由甲○○、張黃素紅、謝流平、林秀
蘭親自簽立，系爭抵押權擔保之債權消滅時效未屆至。再具狀謂
八十年至八十一年，林秀蘭、謝流平欲出售土地抵償債務，認有
承認債務，甲○○係八十三年一月至二月簽訂協議書云云，有違
上開民事訴訟法第四百四十七條第一項前段規定，且無該條第一
項但書所列之情形。況兩造於第一審就前開主要爭點，既經簡化
爭點之協議，且無同法第二百七十條之一第三項但書規定之情事
，自應受其拘束。被上訴人主張上訴人就如附表一所示土地應有
部分之抵押權，均業已消滅，其等無可資行使之抵押權，如附表
二所示本票非柯陳玉霞簽發，亦難認為柯楙坤係因借款始簽發本
票，乙○○自無可受分配之本票債權存在。從而，被上訴人據以
提起本件分配表異議之訴，請求如其所聲明，即屬正當，應予准
許等詞，為其判斷之基礎。
按民事訴訟法第四百四十七條固採嚴格之續審制，於第一項明定
當事人在第二審不得提出新攻擊或防禦方法，但為兼顧當事人權
益之保護，並於該條項但書第三款規定，對於在第一審已提出之
攻擊或防禦方法為補充者，不在此限。又當事人至第二審程序，
違背民事訴訟法第四百四十七條規定，提出新攻擊或防禦方法，
如他造已表示無異議或無異議而就該訴訟有所聲明或陳述者，即
喪失責問權，此項程序上之瑕疵，亦因其不責問而為補正，此觀
同法第一百九十七條第一項之規定自明。查上訴人已於原審提出
準備書(二)、(三)暨民事辯論意旨狀，迭次提及：從柯楙坤於八十一
年間與曾鏡融議員簽訂土地買賣契約暨協議書等事實過程，可知
債務人於八十年至八十三年間即有債務承認之表示，並抗辯：上
開緩期清償協議書早於八十三年初即由甲○○、張黃素紅、謝流
平及林秀蘭所親自簽立，伊於第二審為此提出，顯合於上開條項
第三、四、五款之規定等語，並提出上證一、二、三、五等書證
為憑（分見原審卷一一二～一二三、一六○～一六二、一六七、
一九三～一九六頁），該抗辯是否仍在上開兩造於第一審協議整
理爭點三「上訴人之抵押債權，縱罹於時效，是否仍因其後緩期
清償協議書之簽訂，而可認為債務人已拋棄時效利益，抵押權亦
不因之消滅？」之範疇內？該陳述及書證是否為其對在第一審已
提出之攻擊或防禦方法所為之補充？原審未詳為探究，逕以其違
反民事訴訟法第四百四十七條第一項前段規定及無同法第二百七
十條之一第三項但書之情事，應受其拘束等由，即為上訴人不利
之論斷，在程序上，已難謂合。況被上訴人對其於原審始提出之
該新防禦方法，復無異議而就該訴訟為聲明及陳述，依上說明，
業已喪失責問權，乃原審見未及此，未併予斟酌審認，亦有可議
。又上訴人乙○○就系爭本票債權部分，曾於原審一再辯稱：依
票據法第五、六條規定，在票據上簽名者依票上所載之文義負責
，票據上之簽名，得以蓋章代之，系爭本票發票人柯楙坤、柯陳
秀霞共同簽發該二本票並均有簽名用印蓋章，柯陳玉霞係由柯楙
坤抓其手所補簽，並無偽造之情，伊取得本票之原因為柯楙坤自
八十六年間起，陸續向伊借款而累積為三百萬元云云（分見同上
卷五三～五五、一九八～二○○頁），核與該二本票分經發票人
柯楙坤、柯陳玉霞共同簽名蓋章，並經取得系爭本票裁定之執行
名義相符（見一審卷四七～四九頁）。原審疏未注及該發票人共
同簽名蓋章之事實，並說明上訴人該重要防禦方法為不足取之意
見，逕以柯陳玉霞一人簽名不實及簽名為偽造等由，遽為乙○○
此部分敗訴之判決，尤嫌疏略。上訴論旨，執以指摘原判決不當
，求予廢棄，不能認為無理由。
據上論結，本件上訴為有理由。依民事訴訟法第四百七十七條第
一項、第四百七十八條第二項，判決如主文。
中　　華　　民　　國　九十六　年　　八　　月　 十六　 日
                      最高法院民事第八庭
                          審判長法官  朱　建　男
                                法官  顏　南　全
                                法官  蘇　清　恭
                                法官  葉　勝　利
                                法官  黃　義　豐
      本件正本證明與原本無異
                                      書  記  官
中　　華　　民　　國　九十六　年　　八　　月  二十七  日
                                                      V
